臺灣高等法院臺南分院民事判決　　96年度家上字第4號
上　訴　人　丙○○（邱翁菜茸之承受訴訟人）
訴訟代理人　林崑地　律師
被 上 訴人　乙○○（邱翁菜茸之承受訴訟人）
　　　　　　甲○○（邱翁菜茸之承受訴訟人）
　　　　　　己○○（邱翁菜茸之承受訴訟人）
共　　　同
訴訟代理人　盧奇南　律師
共　　　同
複 代 理人　黃慕容　律師
被 上 訴人　丁○○（邱翁菜茸之承受訴訟人）
　　　　　　戊○○（邱翁菜茸之承受訴訟人）
上列當事人間請求分割遺產事件，上訴人對於中華民國95年11月
10日台灣嘉義地方法院94年度家訴字第10號第一審判決提起上訴
，本院於96年11月6日言詞辯論終結，茲判決如下：
    主  文
原判決廢棄。
兩造共有坐落嘉義市○○段889地號面積0.2220公頃土地，分割
如嘉義市地政事務所民國95年7月21日複丈成果圖所示（附表三
）：Ａ部分面積0.0318公頃分歸被上訴人甲○○取得；Ｂ部分面
積0.0317公頃分歸被上訴人己○○取得；Ｃ部分面積0.1268公頃
）分歸上訴人丙○○與被上訴人戊○○、丁○○共同取得，並按
上訴人丙○○應有部分4分之1，被上訴人戊○○、丁○○應有部
分各8分之3保持共有；Ｄ部分面積0.0317公頃分歸被上訴人乙○
○取得。
被上訴人甲○○應提出新台幣壹拾貳萬玖仟陸佰壹拾伍元、被上
訴人己○○應提出新台幣壹拾壹萬肆仟柒佰參拾貳元、被上訴人
乙○○應提出新台幣壹萬柒仟肆佰零壹元，分別補償上訴人丙○
○新台幣陸萬壹仟捌佰零陸元，被上訴人戊○○新台幣玖萬玖仟
玖佰柒拾元，被上訴人丁○○新台幣玖萬玖仟玖佰柒拾元。
兩造共有坐落嘉義市○○○段保安小段360地號土地面積0.0142
公頃，分割為如嘉義市地政事務所95年5月26日複丈成果圖（附
表五）所示：Ａ部分面積0.0081公頃分歸上訴人丙○○與被上訴
人戊○○、丁○○共同取得，按上訴人丙○○應有部分4分之1、
被上訴人戊○○、丁○○應有部分各8分之3保持共有；Ｂ部分面
積0.0061公頃分歸被上訴人乙○○、甲○○、己○○取得，按應
有部分各3分之1保持共有。
上訴人丙○○應提出新台幣壹拾萬貳仟捌佰壹拾元，被上訴人丁
○○應提出新台幣壹拾伍萬肆仟貳佰壹拾肆元，被上訴人戊○○
應提出新台幣壹拾伍萬肆仟貳佰壹拾肆元，分別補償被上訴人乙
○○新台幣壹拾參萬柒仟零柒拾玖元，被上訴人甲○○新台幣壹
拾參萬柒仟零柒拾玖元，被上訴人己○○新台幣壹拾參萬柒仟零
柒拾玖元。
兩造共有坐落嘉義市○○○段保安小段310地號土地面積0.0372
公頃分割為如嘉義市地政事務所94年6月13日複丈成果圖所示（
附表七）：Ｂ部分面積0.0213公頃分歸上訴人丙○○與被上訴人
戊○○、丁○○取得，按上訴人丙○○應有部分4分之1、被上訴
人戊○○及丁○○應有部分各8分之3保持共有；Ａ部分面積0.01
59公頃分歸被上訴人乙○○、甲○○、己○○取得，按應有部分
各3分之1保持共有。
兩造共有坐落嘉義市○○○段保安小段第350地號，面積0.0250
公頃土地；同小段第408地號，面積0.0025公頃土地；同小段686
-4地號，面積0.0082公頃土地；嘉義市○區○○里○○○街48號
房屋及嘉義市○區○○里○○○街13號房屋，分歸上訴人丙○○
與被上訴人乙○○、甲○○、己○○應有部分各7分之1，被上訴
人戊○○及丁○○應有部分各14分之3保持共有。
兩造共有坐落嘉義市○○○段保安小段298地號，面積0.0039公
頃及同段第338地號，面積0.0137公頃土地，分歸上訴人丙○○
與被上訴人乙○○、甲○○、己○○應有部分各28分之5，戊○
○及丁○○應有部分各7分之1保持共有。
兩造共有之台灣塑膠工業股份有限公司股份8股，分配被上訴人
乙○○、甲○○、己○○、戊○○、丁○○及上訴人丙○○各取
得1.33股。
兩造共有之大陸工程股份有限公司股份10股，分配被上訴人乙○
○、甲○○、己○○、戊○○、丁○○及上訴人丙○○各取得1.
66股。
第一、二審訴訟費用由被上訴人乙○○、甲○○、己○○、戊○
○、丁○○及上訴人丙○○各負擔六分之一。
    事  實
甲、上訴人丙○○方面：
一、聲明：(一)原判決廢棄。(二)兩造共有：1.坐落嘉義市○○段88
    9地號面積0.2220公頃土地分割為如嘉義市地政事務所民國
    （下同）95年5月26日複丈成果圖所示：Ａ部分面積0.1268
    公頃分歸上訴人丙○○與被上訴人戊○○、丁○○取得，按
    上訴人應有部分4分之1，被上訴人戊○○、丁○○應有部分
    各8分之3共有；Ｂ部分面積0.0318公頃分歸被上訴人甲○○
    取得；Ｃ部分面積0.0317公頃分歸被上訴人己○○取得；Ｄ
    部分面積0.0317公頃分歸被上訴人乙○○取得。被上訴人乙
    ○○、甲○○、己○○等3人分別各應補償上訴人丙○○、
    被上訴人戊○○、丁○○等3人之金額及上訴人丙○○、被
    上訴人戊○○、丁○○等3人各應受補償之金額如附表所示
    。2.坐落嘉義市○○○段保安小段310地號土地面積0.0372
    公頃分割為如嘉義市地政事務所95年5月26日複丈成果圖所
    示：Ｂ部分面積0.0213公頃分歸上訴人丙○○與被上訴人戊
    ○○、丁○○取得，按上訴人應有部分4分之1、被上訴人戊
    ○○及丁○○應有部分各8分之3共有；Ａ部分面積0.0159公
    頃分歸被上訴人乙○○、甲○○、己○○取得，按應有部分
    各3分之1共有。3.坐落嘉義市○○○段保安小段360地號土
    地面積0.0142公頃分割為如嘉義市地政事務所95年5月26日
    複丈成果圖所示：Ａ部分面積0.0081公頃分歸上訴人丙○○
    與被上訴人戊○○、丁○○取得，按上訴人應有部分4分之1
    、被上訴人戊○○、丁○○應有部分各8分之3共有；Ｂ部分
    面積0.0061公頃分歸被上訴人乙○○、甲○○、己○○取得
    ，按應有部分各3分之1共有。4.兩造共有坐落嘉義市○○○
    段保安小段第350地號，面積0.0250公頃土地；同小段第408
    地號，面積0.0025公頃土地；同小段686-4地號，面積0.008
    2公頃土地；嘉義市○區○○里○○○街48號房屋及嘉義市
    ○區○○里○○○街13號房屋，分歸上訴人丙○○與被上訴
    人乙○○、甲○○、己○○應有部分各7分之1，被上訴人戊
    ○○及丁○○應有部分各14分之3。5.兩造共有嘉義市○○
    ○段保安小段298地號，面積0.0039公頃及同段第338地號，
    面積0.0137公頃土地，分歸上訴人丙○○與被上訴人乙○○
    、甲○○、己○○應有部分各28分之5，戊○○及丁○○應
    有部分各7分之1。6.兩造共有之台灣塑膠工業股份有限公司
    股份8股，分配被上訴人乙○○、甲○○、己○○、戊○○
    、丁○○及上訴人丙○○各取得1.33股。7.兩造共有之大陸
    工程股份司有限公司10股，分配被上訴人乙○○、甲○○、
    己○○、戊○○、丁○○及上訴人丙○○各取得1.66股。(三)
    第一、二審訴訟費用由被上訴人等負擔。
二、陳述：除與原判決記載相同者，茲引用之外，補稱：
　(一)上訴人所主張經被上訴人丁○○、戊○○同意之如上開聲明
  　所示系爭北園段889地號土地之分割方案所列兩造各人分得
　　之土地市價及差額找補參考表所示：被上訴人乙○○、甲○
    ○、己○○超額分配應提出之補償金分別為新台幣（下同）5
    萬9817元、4萬5241元、己○○4萬5241元；以及分配不足應
    受補償者：丙○○3萬3966元、丁○○5萬8166元、戊○○5
    萬8166元，有歐亞不動產估價師聯合事務所之「估價報告書
    」附卷可證。
　(二)至於系爭北社尾段保安小段360地號土地，分割後各共有人
　  分得之土地，地形完整，每平方公尺之市價相同。分割後兩
　　造各人受分配取得之土地面積少，均為畸零地，不發生差額
　  找補問題，此觀分割圖即可瞭然。惟上開估價報告書，係以
    上訴人丙○○及被上訴人丁○○、戊○○等3人之應有部分
    較大，分配取得之應有部分面積亦比較大，合併不屬於「畸
    零地」，可以申請建照建築，因此價值較高；而被上訴人乙
    ○○、甲○○、己○○等三人之持分小，分割後分配取得之
    面積合併，仍屬畸零地等情為由，估定上訴人所主張之分割
    方案及被上訴人乙○○所主張之分割方案分割結果，丙○○
    、丁○○、戊○○均應補償被上訴人乙○○、甲○○、己○
    ○云云，顯屬不合理、不公平，此項鑑定估價，顯屬不當。
　(三)本件爭執部分主要在於兩造對於系爭889、360地號等2筆土
　  地主張之分割方法不同。
　1.系爭889地號土地上訴人之分割方法：
　　上訴人主張之分割方案所持之理由，係因如95年4月24日複
　  丈成果圖所示Ｄ部分全部及Ｃ部分西邊一小部分土地上有被
    上訴人乙○○之女兒邱淑枝蓋建之鋼骨造房屋。至於前項分
    割方案圖所示Ｂ部分全部及Ｃ部分右邊大部分土地上有被上
　　訴人丁○○蓋建之鐵造花棚及房屋，但丁○○在鈞院勘測現
　  場時已表明願意拆除。因此將Ｄ部分土地分歸乙○○取得，
    Ｃ部分土地分歸己○○取得，Ｂ部分土地分歸甲○○取得，
　　對於渠等並無不利。至於Ａ部分土地東邊有第三人張瓊榮向
　  被繼承人邱炳煌承租建造之鐵骨造房屋，故將Ａ部分土地分
    歸上訴人及被上訴人戊○○、丁○○合併取得，上訴人等願
　　意承擔第三人張瓊榮承租建屋部分之土地。故上訴人主張之
　  分割方案，較為適當公平。
　2.系爭360地號土地上訴人之分割方法：
　　上訴人主張按95年5月26日複丈成果圖之分割方案，將Ａ部
　  分土地分歸上訴人及被上訴人戊○○、丁○○合併取得，以
    便購買相鄰之北邊359地號土地合併使用，較為適當。
　(四)關於原審判決書附表一編號(二)298地號、編號(七)338地號等2
　  筆土地，依據被繼承人邱翁菜茸之公證遺囑第2項記載，伊
    在上開2筆土地之應繼分（各7分之1）贈與上訴人及被上訴
    人乙○○、甲○○、己○○等4人，各取得28分之1，則上訴
    人及被上訴人乙○○、甲○○、己○○等連同前繼承被繼承
　　人邱炳煌之應繼分7分之1，合計各取應繼分28分之5，被上
　  訴人戊○○、丁○○之應繼分各7分之1，即被上訴人等應與
    上訴人就上開2筆土地分割為如原審判決書附表(四)之編號(一)
　　、(二)所示。
三、證據：援用第一審所提證據，並提出補正通知書、土地登記
    申請書、戶籍謄本、公證書、土地所有權狀、遺產稅免稅證
    明書等影本及土地登記謄本等各乙份為證，並聲請鑑定。
乙、被上訴人乙○○、甲○○、己○○等3人方面：
一、聲明：(一)上訴駁回。(二)上訴費用由上訴人負擔。
二、陳述：除與原判決記載相同者，茲引用之外，補稱：
　(一)不同意上訴人主張之系爭889、360地號土地之分割方案。
　(二)查系爭889地號土地上之地上物鐵骨造房屋及花棚等，如95
　  年4月24日現場土地複丈成果圖所示Ａ部分為被上訴人乙○
    ○之女兒邱淑枝、Ｅ部分由第三人張瓊榮承租使用外，其餘
    Ｂ、Ｃ、Ｄ部分均為被上訴人丁○○使用。為免拆除地上物
    ，影響使用價值並免遭損害，故系爭889地號土地應依95年7
    月17日複丈成果圖所示分割方案予以分割。
  (三)另系爭360地號土地，查上訴人主張之分割方案所據理由，
    無非係其欲購買該地北邊之同段359地號土地，為俾利分割
    後合併使用云云。惟查，上訴人迄今未購買該359地號土地
    ，上訴人之主張顯無理由。是此部分應依96年6月28日複丈
    成果圖所示分割方案分割。
  (四)次查被上訴人丁○○於89年2月間因需款項濟急，商請兩造
　　之被繼承人提供嘉義市○○○段保安小段686-4號、建、面
　  積0.0082公頃土地及地上建物，並為連帶保證人，向國泰世
    華商業銀行股份有限公司抵押借款180萬元。但被上訴人丁
　  ○○迄未清償，至兩造被繼承人先逝後，才於93年10月12日
    出售兩造所繼承之同段117地號土地及地上物得款250萬元，
　  並於93年10月22日以出售上開房地所得價金清償上開借款，
    此有原審卷附之借據、抵押權設定登記契約書、不動產買賣
　  契約書及清償收據（現金收入傳票）可稽。從而本件借款被
    上訴人丁○○不但是借款之連帶保證人，且對被繼承人既負
　  有債務存在，依民法第1172條之規定於遺產分割時，應按債
    務數額由該繼承人丁○○之應繼分內扣還。
　(五)又系爭360地號、面積0.0142公頃土地，分割後兩造所分得
　  之土地，其正面寬度僅2.6公尺及3.4公尺、深24公尺，呈狹
    窄細長狀態，有違建築法規，無法建築，更不能發揮土地使
　  用價值，分割後對兩造均屬不利，尤無任何利益可言，從而
    系爭土地之分割，依法應以變價分割為宜。
　(六)被上訴人對歐亞不動產估價師聯合事務所之估價報告書，不
　  予同意。尤其系爭北園段889號土地正面沿嘉義市○○路，
    且世賢路為90公尺之綠林道路，為全省獨一之綠林道路，而
　  分割後上訴人所取得之土地，面臨世賢路之寬度達38公尺，
    使用價值甚高，而被上訴人分得之土地，面臨世賢路之寬度
　  僅8及12公尺，不易發揮土地之使用價值，且使用價值甚低
    ，乃該估價竟認定被上訴人仍應補償上訴人，於法實欠妥適
　  ，尤失公平。
三、證據：援用第一審所提證據，並提出土地登記謄本影本乙份
    為證，並聲請鑑定。
丙、被上訴人丁○○、戊○○等2人方面：
　　均未於言詞辯論期日到庭，亦未提出書狀作何聲明或陳述。
丁、本院依被上訴人聲請囑託嘉義市地政事務所測量系爭土地並
    繪製複丈成果圖，並依兩造聲請囑託歐亞不動產估價師聯合
    事務所鑑定依本院指定方案分割後每筆土地之價值及補償差
    額。
    理  由
甲、程序方面：
一、本案原審被告邱翁菜茸（同為被繼承人邱炳煌之繼承人），
    於原審訴訟繫屬中之95年2月2日死亡，此有戶籍謄本影本乙
    份附卷可稽（原審卷2第177頁），兩造均為邱翁菜茸之第一
    順位法定繼承人，均已於原審聲明承受訴訟。
二、被上訴人丁○○、戊○○等2人，業經本院合法通知，均未
    於言詞辯論期日到場，核無民事訴訟法第386條所定各款情
    形，爰依上訴人之聲請，由其一造辯論而為判決。
乙、實體方面：
一、上訴人起訴主張：上訴人與被上訴人乙○○、甲○○、己○
    ○、丁○○、戊○○均係被繼承人邱炳煌之子女，邱翁菜茸
    則係被繼承人邱炳煌之配偶。邱炳煌於90年8月28日死亡，
    遺有原審判決書附表一所示不動產（土地及房屋）及附表二
    所示股票，因兩造對遺產無法達成分割之協議，為此依民法
    第1164條規定提出遺產分割方案，訴請判決遺產分割（另原
    審共同被告邱翁菜茸於原審繫屬中之95年2月2日死亡，兩造
    為其繼承人，其等於原審聲明承受訴訟在案）等語。（原審
    為上訴人敗訴之判決，兩造於上訴期間辦妥邱炳煌遺產之繼
    承登記）。
二、被上訴人乙○○、甲○○、己○○等3人則以：不同意上訴
    人主張之系爭889、360地號土地之分割方案。按系爭889地
    號土地上有鐵骨造房屋及花棚等地上物，如95年4月24日現
　  場土地複丈成果圖所示Ａ部分為被上訴人乙○○之女兒邱淑
    枝、Ｅ部分由第三人張瓊榮承租使用外，其餘Ｂ、Ｃ、Ｄ部
    分均為被上訴人丁○○使用。為免拆除地上物，影響使用價
    值並免遭損害，故系爭889地號土地應依95年7月17日複丈成
    果圖所示分割方案予以分割。另系爭360地號土地部分，上
　  訴人主張之分割理由，無非係其欲購買該地北邊之同段359
    地號土地，為俾利分割後合併使用云云。惟查，上訴人迄今
    未購買該359地號土地，上訴人之主張顯無理由等語資為抗
    辯。另被上訴人丁○○、戊○○2人部分，經本院合法通知
    ，均未於言詞辯論期日到庭，亦未提出書狀作何聲明或主張
    ，惟彼等於原審均到庭陳明同意上訴人所提之分割方案。
三、上訴人主張：本件兩造均係被繼承人邱炳煌之子女，原審共
    同被告邱翁菜茸則為邱炳煌之配偶。被繼承人邱炳煌於90年
    8月28日死亡，遺有如原審判決書附表一所示不動產及附表
    二所示股票等遺產尚未進行分割。嗣邱翁菜茸於95年2月2日
    死亡，惟邱翁菜茸於死亡前之93年12月15日曾書立遺囑並經
    公證，指定其名下所有之坐落：嘉義市○○段889地號（
    下稱系爭889地號）土地，權利範圍：公同共有全部、嘉
    義市○○○段保安小段310、350、360、408及686-4地號土
    地，權利範圍：公同共有全部、嘉義市○○○段保安小段
    130建號（即門牌號碼：嘉義市○○○街48號）、618建號（
    即門牌號碼：嘉義市○○○街13號），權利範圍：公同共有
    全部，以上不動產均由被上訴人戊○○、丁○○共同平均繼
    承；另其名下所有之嘉義市○○○段保安小段298、338地號
    土地，權利範圍：公同共有全部，則由上訴人及被上訴人乙
    ○○、甲○○、己○○等4人共同平均繼承，本件兩造並均
    已就上開不動產辦理繼承登記為公同共有，惟尚未辦理分割
    各情，有上訴人提出之土地登記謄本8份、建物登記謄本2份
    及公證書暨其遺囑影本1份等在卷可稽，復為兩造所不爭（
    原審卷2第140頁至第142頁、第145頁至第156頁、第159頁至
    第165頁，本院卷第77頁至第81頁、第104頁至第107頁），
    上訴人上開事實之主張，堪信真正。
四、按「繼承人得隨時請求分割遺產。但法律另有規定或契約另
    有訂定者，不在此限。」，民法第1164條定有明文。又「按
    繼承人得隨時請求分割遺產，民法第一千一百六十四條前段
    定有明文。又共有人因共有物分割之方法不能協定解決，而
    提起請求分割共有物之訴，應由法院依民法第八百二十四條
    命為適當之分配，不受任何共有人主張之拘束。」、「在公
    同共有遺產分割自由之原則下，民法第一千一百六十四條規
    定，繼承人得隨時請求分割遺產，該條所稱之「得隨時請求
    分割」，依同法第八百二十九條及第八百三十條第一項規定
    觀之，自應解為包含請求終止公同共有關係在內，俾繼承人
    之公同共有關係歸於消滅而成為分別共有，始不致與同法第
    八百二十九條所定之旨趣相左，庶不失繼承人得隨時請求分
    割遺產之立法本旨。」，並有最高法院84年度台上字第971
    號、93年度台上字第2609號判決可資參照。本件上訴人訴請
    判決分割被繼承人邱炳煌所有全部遺產（其中系爭350、408
    、686-4、298、338地號土地及130、618建號房屋僅請求變
    更為分別共有關係），依上說明，自是包括請求終止公同共
    有為分別共有關係後為分割，應為法之所許。
五、本件兩造就系爭遺產之分割，僅就其中系爭889、360地號土
    地之分割方案無法達成協議（本院卷第146頁、第147頁，原
    審卷3第71頁），爰判決分割如下：
(一)、系爭889地號土地地目為「田」，坐落嘉義市西區，土地地
　  勢平坦，整體地形呈長方形狀，南側臨90米世賢路一段，臨
    路狀況尚可，其土地上則有鐵骨造建物數棟，目前分別由被
　  上訴人乙○○之女兒邱淑枝、被上訴人丁○○、第三人張瓊
    榮占有使用（如附表一）；另系爭360地號土地地目為「建
    」，土地地勢平坦，整體地形亦呈長方形狀，東側臨8米永
    吉四街，目前呈閒置狀態雜草叢生各情，此經原審法院會同
    嘉義市地政人員現場勘驗屬實，並製有勘驗筆錄及複丈成果
    圖（原審卷2第119頁至第124頁、第195頁、第196頁）及上
    開估價報告書所附勘估標的物現況照片10幀可參。
(二)、茲就本件兩造提出之分割方案之優劣，分別說明如下：
 1. 系爭889地號部分：
  (1)上訴人主張：將系爭889號土地分割如下：Ａ部分面積0.126
    8公頃分歸上訴人丙○○與被上訴人戊○○、丁○○取得（
    以上3人均同意分割後保持共有，見原審卷1第59頁、第61頁
    、原審卷3第72頁筆錄），並按上訴人應有部分4分之1，被
    上訴人戊○○、丁○○應有部分各8分之3保持共有；Ｂ部分
    面積0.0318公頃分歸被上訴人甲○○取得；Ｃ部分面積0.0
    317公頃分歸被上訴人己○○取得；Ｄ部分面積0.0317公頃
    分歸被上訴人乙○○取得（即如附表二所示），並按實際地
    價分別予以補償。
  (2)被上訴人則主張：Ａ部分面積0.0318公頃分歸被上訴人甲○
    ○取得；Ｂ部分面積0.0317公頃分歸被上訴人己○○取得；
    Ｃ部分面積0.1268公頃分歸上訴人丙○○與被上訴人戊○○
    、丁○○共同取得，並按上訴人應有部分4分之1，被上訴人
    戊○○、丁○○應有部分各8分之3保持共有（上訴人丙○○
    於原審表明要與戊○○、丁○○分在一起，原審卷1第61頁
    ）；Ｄ部分面積0.0317公頃分歸被上訴人乙○○取得（即如
    附表三），並按實際地價分別予以補償。
  (3)本院比較兩造之分割方案，被上訴人提出之分割方案（如附
    表三），對於系爭889地號土地上現有之鐵骨造建物能予保
    存（指Ｃ部分丁○○，Ｄ部分乙○○部分），避免將來分割
    後應予拆除，造成經濟上之損失。此外，被上訴人甲○○、
    己○○應有部分較少，分得Ａ、Ｂ部分土地後，臨路面寬不
    過於狹窄，地形較為完整土地可以充分利用，較諸上訴人丙
    ○○所提出之分割方案（附表二）需拆除丁○○、乙○○女
    兒邱淑枝鐵骨造建物及甲○○、己○○、乙○○分得之土地
    形狹長，不利於土地之使用為佳，本院審酌上情，認應以被
    上訴人甲○○、己○○、乙○○提出之分割方法為適當之分
    割方案（附表三）。又「法院裁判分割共有物，除應斟酌各
    共有人之利害關係，及共有物之性質外，尚應斟酌共有物之
    價格，倘共有人中有不能按其應有部分受分配，或所受分配
    之不動產，其價格不相當時，法院非不得命以金錢補償之。
    」，有最高法院57年台上字第2117號判例可資遵循。本件系
    爭889地號土地，各共有人分得之位置土地價值不同，此有
    依歐亞不動產估價師聯合事務所之「估價報告書」足按（如
    附表四），該鑑定報告係依據分割後各筆土地個別之條件（
    正面路寬、臨路面寬、面積、分配位置、宗地形狀及發展潛
    力因素），再考量個別條件之差異調整修正而得，自屬客觀
    合理，應可採為補償依據，爰判決如主文第二、三項所示。
  2.系爭360地號部分：
  (1)上訴人主張：Ａ部分面積0.0081公頃分歸上訴人丙○○與被
    上訴人戊○○、丁○○共同取得（以上3人均同意分割後保
    持共有，見原審卷1第59頁、第61頁筆錄），按上訴人應有
    部分4分之1、被上訴人戊○○、丁○○應有部分各8分之3保
    持共有；Ｂ部分面積0.0061公頃分歸被上訴人乙○○、甲○
    ○、己○○共同取得（依被上訴人所提方案，亦同意分割後
    保持共有），按應有部分各3分之1保持共有（附表五）。
  (2)被上訴人主張：Ａ部分面積0.0061公頃，分歸被上訴人乙○
    ○、甲○○、己○○共同取得，按應有部分各3分之1保持共
    有；Ｂ部分面積0.0081公頃，分歸上訴人丙○○與被上訴人
    戊○○、丁○○共同取得，按上訴人應有部分4分之1、被上
    訴人戊○○、丁○○應有部分各8分之3保持共有或變價分割
    （附表六）。
  (3)本院比較兩造上開分割方案，兩案分割後各共有人分得之土
    地，地形均屬完整，且市價相當，惟上訴人等將來有意購買
    隔鄰359地號土地為整體之使用，土地未來使用價值較高，
    本院審酌上情，認以上訴人提出之分割方案較為可採（附表
    五）。又「法院裁判分割共有物，除應斟酌各共有人之利害
    關係，及共有物之性質外，尚應斟酌共有物之價格，倘共有
    人中有不能按其應有部分受分配，或所受分配之不動產，其
    價格不相當時，法院非不得命以金錢補償之。」，有最高法
    院57年台上字第2117號判例可資遵循。本件系爭360地號土
    地，各共有人分得之位置土地價值不同，此有依歐亞不動產
    估價師聯合事務所之「估價報告書」足按（如附表四），該
    鑑定報告係依據分割後各筆土地個別之條件（正面路寬、臨
    路面寬、面積、分配位置、宗地形狀及發展潛力因素），再
    考量個別條件之差異調整修正而得，自屬客觀合理，應可採
    為補償依據，爰判決如主文第二、三項所示。又本案已有適
    當之分割方法，被上訴人另主張變價分割，難謂妥適，不應
    准許。
六、上訴人另請求兩造共有坐落嘉義市○○○段保安小段310地
    號土地面積0.0372公頃之分割，為如嘉義市地政事務所95年
    5月26日複丈成果圖所示（如附表七）：Ａ部分面積0.0159
    公頃分歸被上訴人乙○○、甲○○、己○○共同取得，按應
    有部分各3分之1保持共有；Ｂ部分面積0.0213公頃分歸上訴
    人丙○○與被上訴人戊○○、丁○○取得，按上訴人應有部
    分4分之1、被上訴人戊○○及丁○○應有部分各8分之3保持
    共有，為被上訴人所不爭，應予准許，爰判決如主文第六項
    所示。
七、兩造共有坐落嘉義市○○段保安小段第350地號，面積0.025
    0公頃土地；同小段第408地號，面積0.0025公頃土地；同小
    段686-4地號，面積0.0082公頃土地；嘉義市○區○○里○
    ○○街48號房屋及嘉義市○區○○里○○○街13號房屋，上
    訴人主張按上訴人丙○○與被上訴人乙○○、甲○○、己○
    ○應有部分各7分之1，被上訴人戊○○及丁○○應有部分各
    14分之3分配，為被上訴人等所不爭，應予准許，爰判決如
    主文第七項所示。
八、兩造共有坐落嘉義市○○段保安小段298地號，面積0.0039
    公頃及同段第338地號，面積0.0137公頃土地，兩造既同意
    分歸上訴人丙○○與被上訴人乙○○、甲○○、己○○應有
    部分各28分之5，戊○○及丁○○應有部分各7分之1保持共
    有，應予准許，爰判決如主文第八項所示。
九、兩造共有之台灣塑膠工業股份有限公司股份8股，兩造同意
    平均分配每人各取得1.33股；另兩造共有之大陸工程股份司
    有限公司股份10股平均分配，每人各取得1.66股，應予准許
    ，爰分別判決如主文第九項、第十項所示。
十、綜上所述，上訴人基於民法第1164條遺產分割之法律關係，
    訴請判決分割被繼承人邱炳煌之遺產，於法有據。原審駁回
    上訴人在第一審之訴，洵有違誤，上訴意旨指摘原判決不當
    ，求為廢棄改判，洵有理由，應由本院將原判決廢棄，並改
    判如主文第二項至第十項所示。
十一、本件事證已臻明確，兩造其餘攻擊防禦方法及證據資料，
      核與本件判決結果不生影響，不予一一論述，併予敘明。
結論：本件上訴為有理由，應依民事訴訟法第450條、第463條、
第385條第1項前段、第78條、第80條之1、第85條第1項前段判決
如主文。
中　　華　　民　　國　　96　　年　　11　　月　　20　　日
　　　　　　　　　民事第三庭　　審判長法　官  陳光秀
　　　　　　　　　　　　　　　　      法　官  莊俊華
　　　　　　　　　　　　　　　　      法　官  曾平杉
上為正本係照原本作成。
如對本判決上訴，須於判決送達後20日內向本院提出上訴狀，未
表明上訴理由者，應於上訴後20日內，向本院提出理由書（須附
繕本）。依法須繳納裁判費並應委任律師為訴訟代理人，始得上
訴。
中　　華　　民　　國　　96　　年　　11　　月　　22　　日
                                      書記官  葉秀珍
【附記】
民事訴訟法第466條之1：
(1)對於第二審判決上訴，上訴人應委任律師為訴訟代理人。但上
  訴人或其法定代理人具有律師資格者，不在此限。
(2)上訴人之配偶、三親等內之血親、二親等內之姻親，或上訴人
  為法人、中央或地方機關時，其所屬專任人員具有律師資格並
  經法院認為適當者，亦得為第三審訴訟代理人。
民事訴訟法第466條之2：
  上訴人無資力委任訴訟代理人者，得依訴訟救助之規定，聲請
  第三審法院為之選任律師為其訴訟代理人。
